臺灣臺北地方法院刑事裁定　
111年度單聲沒字第201號
聲  請  人  臺灣臺北地方檢察署檢察官
被      告  謝慶誼



上列聲請人因被告詐欺案件，聲請單獨宣告沒收（111年度聲沒
字第591號），本院裁定如下：
    主  文
聲請駁回。
    理  由
一、聲請意旨略以：被告謝慶誼所涉詐欺案件因犯罪嫌疑不足，
    經臺灣臺北地方檢察署檢察官以110年度偵字第28165號為不
    起訴處分確定。惟扣案之新臺幣（下同）12萬元，係被告於
    民國110年9月17日在臺北市○○區○○路0段000號之台北富邦銀
    行信義分行提領詐欺款項而為警逮捕時，所交付自其名下帳
    戶提領不詳被害人所匯款項，係犯罪所生之物且查無被害人
    ，爰依刑法第38條第2項規定聲請宣告沒收等語。
二、按104年12月30修正公布，105年7月1日施行之沒收新制，將
    沒收重新定性為「刑罰及保安處分以外之法律效果，具有獨
    立性，而非刑罰（從刑）」，並就沒收標的之違禁物、供犯
    罪所用、犯罪預備之物、犯罪所生之物（刑法第38條第1項
    、第2項前段，統稱為犯罪物品）及犯罪所得（刑法第38 條
    之1第1項前段）分別規範。惟不論是犯罪物品或犯罪所得，
    原則上都以屬於行為人者，法院始得宣告沒收；申言之，並
    不以被告已取得所有權者為限，舉凡犯罪行為完成時，「已
    」受被告實質支配之財物或不法利益，均應屬之。此所謂「
    供犯罪所用」，指對於犯罪具有促成、推進或減少阻礙的效
    果，與犯罪本身具有密切關係，而於犯罪之實行有直接關係
    之物而言；而「犯罪預備之物」，係指為了實施犯罪而預備
    之物；「犯罪所生之物」，則是因犯罪之結果產生之物，如
    偽造文書罪中之假文書。至於「犯罪所得」，依其取得原因
    可分為「為了犯罪」而獲取之報酬或對價（行為人因實行犯
    罪取得對價給付之財產利益，此類利得並非來自於構成要件
    的實現本身，例如收受之賄賂、殺人之酬金），及「產自犯
    罪」（行為人直接因實現犯罪構成要件，而在任一過程獲得
    之財產增長，例如竊盜、詐欺等財產犯罪所得之財物）二者
    。雖法律效果皆為沒收，但所適用之法條畢竟不同，仍有辨
    明正確適用法條之必要，否則即有適用法則不當之違失（最
    高法院109年度台上字第180號判決意旨參照）。次按犯罪所
    得，屬於犯罪行為人者，沒收之；犯罪所得已實際合法發還
    被害人者，不予宣告沒收或追徵，刑法第38條之1第1項、第
    5項分別定有明文。而該條立法理由六以：「為優先保障被
    害人因犯罪所生之求償權，參考德國刑法第73條第1項，增
    訂第5項，限於個案已實際合法發還時，始毋庸沒收，至是
    否有潛在被害人則非所問。若判決確定後有被害人主張發還
    時，則可依刑事訴訟法相關規定請求之。」已明揭優先保障
    被害人之原則。另扣押物若無留存之必要者，不待案件終結
    ，應以法院之裁定或檢察官命令發還之；其係贓物而無第三
    人主張權利者，應發還被害人。且扣押之贓物，依第142條
    第1項應發還被害人者，應不待其請求即行發還，刑事訴訟
    法第142條第1項、第318條第1項亦有明定。是如犯罪所得之
    贓物扣案，而被害人明確，又無第三人主張權利時，自應適
    用刑事訴訟法第142條第1項、第318條第1項規定，不待請求
    即行發還被害人（最高法院107年度台非字第142號判決意旨
    參照）。
三、經查：
  ㈠被告於110年9月10日起，將其所申辦之台北富邦銀行帳戶（
    帳號：000000000000號，下稱富邦帳戶）、中華郵政股份有
    限公司帳戶（帳號：00000000000000號帳戶，下稱郵局帳戶
    ）提供予「張大衛」供作詐欺取財匯款之用，嗣被害人林文
    能等人，先後遭詐欺集團成員詐欺而將款項匯入被告之富邦
    帳戶及郵局帳戶，被告再提領帳戶內款項，以購買比特幣之
    方式交付某不詳成年男子，嗣被告於110年9月17日提領富邦
    帳戶款項為警逮捕時，交付其自郵局帳戶提領之現金12萬元
    與員警查扣等情，經被告於警詢及偵訊中陳明在卷，被告前
    揭涉犯詐欺取財案件，業經檢察官認被告係遭詐欺集團成員
    以台裔華僑醫生手法詐欺感情、金錢及帳戶，亦同為詐欺行
    為之受害者，所涉詐欺取財罪嫌不足，而以110年度偵字第2
    8165號為不起訴確定等情，有上開不起訴處分書及臺灣高等
    法院被告前案紀錄表在卷可稽，復經本院核閱前開案卷無誤
    。
  ㈡扣案現金12萬元倘係因他人違法行為而匯入被告之郵局帳戶
    ，再由被告提領取得，依前揭說明，並非因犯罪所生之物，
    而係被告無償取得之金錢，聲請人主張依刑法第38條第2項
    規定聲請單獨宣告沒收，難認有據；而扣案現金12萬元倘係
    因他人違法行為而由被告無償取得之金錢，雖可依刑事訴訟
    法第259條之1、刑法第38條之1第2項第2款規定，聲請單獨
    宣告沒收，惟觀諸被告郵局帳戶於110年9月16日有楊麗蓉匯
    入10萬元、林文能匯入114萬5,615元、蔡麗娜匯入15萬元、
    印文琪匯入17萬5,000元後，被告自帳戶提領120萬元、9萬
    元、6萬元、6萬元；繼而帳號0000000000000號再匯入5萬元
    、4萬元，被告於翌日再提領6萬元、6萬元（即扣案現金12
    萬元）等情，有交易明細在卷可按（見偵卷第45至47、175
    頁），能否遽認被害人不明而查無被害人，即非無疑。是匯
    入被告郵局帳戶之匯款人身分、匯入金額均屬明確，則依前
    述說明，基於保障被害人優先之原則，自不待被害人請求，
    應由檢察官連同該帳戶內凍結之金額（含被告原有之金額）
    及扣押之12萬元，依法發還各該匯款人及所有人，無須由法
    院宣告沒收。從而，聲請人之聲請為無理由，應予駁回。
四、依刑事訴訟法第455條之36第1項前段，裁定如主文。　　
中　　華　　民　　國　　111 　年　　11　　月　　18　　日
　　　　　　　　　刑事第五庭    法　官　張敏玲
上正本證明與原本無異。
如不服本裁定，應於裁定送達後5日內向本院提出抗告狀。因疫
情而遲誤不變期間，得向法院聲請回復原狀。
                                書記官  劉俊廷
中　　華　　民　　國　　111 　年　　11　　月　　18　　日